臺灣高等法院民事判決
111年度上易字第953號
上  訴  人  邱松茂   
訴訟代理人  陳舜銘律師  
被  上訴人  邱棠茂  
兼
訴訟代理人  邱奕中  

上列當事人間請求給付祭祀金再審之訴事件，上訴人對於中華民
國111年6月17日臺灣桃園地方法院111年度再字第1號第一審判決
，提起上訴，本院於111年10月26日言詞辯論終結，判決如下：
    主  文
上訴駁回。
第二審訴訟費用由上訴人負擔。
    事實及理由
一、上訴人主張：被上訴人前對伊訴請給付祭祀金，經臺灣桃園
    地方法院（下稱原法院）於民國110年2月22日以109年度訴
    字第501號判決命伊給付被上訴人各新臺幣（下同）8萬6538
    元本息（下稱原確定判決），嗣因被上訴人撤回上訴而確定
    。惟伊於約半年後，在家中找到伊之前給付被上訴人祭祀金
    之支票票根2紙（下稱系爭支票存根），伊再向台北富邦商
    業銀行股份有限公司建國分行（下稱台北富邦銀行）申請系
    爭支票影像檔案影本，又伊經訴外人告訴侵占祭祀金案件，
    業經臺灣臺北地方檢察署檢察官於111年6月17日以111年度
    偵字第8081號為不起訴處分，亦有該不起訴處分書（下稱系
    爭不起訴處分書）可證，此等證物如經斟酌，伊可受較有利
    判決，爰依民事訴訟法第496條第1項第13款之規定，提起本
    件再審之訴，求為廢棄原確定判決關於命伊給付被上訴人各
    8萬6538元本息部分，並駁回被上訴人於前訴訟程序對伊之
    訴（原審為上訴人敗訴之判決，上訴人不服，提起上訴）。
    並於本院上訴聲明：㈠原判決廢棄；㈡原確定判決關於命上訴
    人給付被上訴人各8萬6538元本息部分，及假執行之宣告均
    廢棄；㈢前項廢棄部分，被上訴人於前訴訟程序之訴駁回。
二、被上訴人則以：上訴人所提再審之訴，已逾法定期間，顯非
    合法。又上訴人所提系爭支票存根，其中1紙所載金額17萬3
    076元雖與原確定判決認定伊等受領之金額相符，惟其上「
    邱奕中」之署名，並非本人親簽，且該支票之兌領人為訴外
    人邱顯麒，另1紙支票之兌領人則為訴外人邱顯宏，均非伊
    等2人，伊等亦從未委任邱顯麒及邱顯宏代領祭祀金，另系
    爭支票存根皆記載系爭支票係作為「金聲公分配款」使用，
    與原確定判決係就兩造共同祖先邱廷芳加入祭祀公業邱際可
    所取得祭祀分配款有所不同，顯見系爭支票存根及系爭支票
    與原確定判決無關；另系爭不起訴處分書亦無從作為伊等已
    領得祭祀金之證明等語，資為抗辯。並於本院答辯聲明：如
    主文所示。
三、查，被上訴人前對上訴人訴請給付祭祀金事件，經原法院於
    110年2月22日以原確定判決命上訴人給付被上訴人各8萬653
    8元本息，並駁回被上訴人其餘之訴，被上訴人雖提起上訴
    ，惟於110年4月13日撤回上訴確定；上訴人則於110年10月2
    8日向原法院具狀提起本件再審之訴等情，有前訴訟案卷影
    本、原確定判決及確定證明書、原法院收狀資料查詢清單、
    本件再審起訴狀所蓋原法院收狀日期戳記在卷可稽（見原審
    卷第15至28、51至53、3頁），且為兩造所不爭執，堪信為
    真。　　
四、本院應審究者為原確定判決是否有民事訴訟法第496條第1項
    第13款之再審事由？茲論述如下：
㈠、按再審之訴，應於30日之不變期間內提起。前項期間，自判
    決確定時起算，判決於送達前確定者，自送達時起算；其再
    審之理由發生或知悉在後者，均自知悉時起算；提起再審之
    訴，應以訴狀表明再審理由及關於再審理由並遵守不變期間
    之證據，民事訴訟法第500條第1項、第2項、第501條第1項
    第4款分別定有明文。又提起再審之訴，應表明再審理由及
    關於再審理由並遵守不變期間之證據，此為必須具備之程式
    ，其未表明者無庸命其補正（最高法院60年度台抗字第538
    號民事裁判意旨參照），法院應依同法第502條第1項規定，
    以裁定駁回之。
㈡、次按當事人發現未經斟酌之證物或得使用該證物，如經斟酌
    可受較有利益之裁判者，得以再審之訴對於確定終局判決聲
    明不服，民事訴訟法第496條第1項第13款固定有明文。惟所
    謂當事人發現未經斟酌之證物或得使用該證物者，係指在前
    訴訟程序事實審言詞辯論終結前已存在之證物，因當事人不
    知有此，致未經斟酌，而現始知之，或雖知有此而不能使用
    ，現始得使用者而言。若在前訴訟程序事實審言詞辯論終結
    前尚未存在之證物，即無所謂發現或得使用新證物可言（最
    高法院77年度台上字第776號、98年度台聲字第537號民事裁
    判意旨參照）。　　
㈢、經查：
　⒈上訴人主張其於原確定判決後約半年，在家中找到其之前給
    付被上訴人祭祀金之系爭支票存根，其再向台北富邦商業銀
    行申請系爭支票影本，此證物如經斟酌，其可受較有利判決
    云云。惟參上訴人所提出其向台北富邦商業銀行申請之系爭
    支票影像檔案影本，均已載明申請時間為110年4月6日（見
    原審卷第11、13頁），上訴人對此亦不爭執（見本院卷第48
    至49頁）。足見此部分上訴人主張之再審理由即其發現如經
    斟酌可受較有利裁判之證物，其至遲於因申請而取得系爭支
    票影本之110年4月6日即已知悉。惟上訴人於110年10月28日
    始向原法院提起本件再審之訴，業如前述，顯已逾30日之法
    定不變期間，上訴人復未以書狀表明其遵守不變期間之證據
    。是上訴人以系爭支票存根及系爭支票影本為其發現未經斟
    酌之證物或得使用該證物，依民事訴訟法第496條第1項第13
    款規定，提起本件再審之訴，自不合法。
　⒉又上訴人雖另主張其經訴外人告訴侵占祭祀金案件，業經臺
    灣臺北地方檢察署檢察官為不起訴處分，如經斟酌其提出之
    系爭不起訴處分書，其亦可受較有利之判決云云。然原確定
    判決係於110年2月22日宣判，並於110年4月13日因被上訴人
    撤回上訴而確定，業如前述；而參之系爭不起訴處分書（見
    本院卷第25至29頁），則係臺灣臺北地方檢察署檢察官於11
    1年6月17日作成，書記官於111年7月4日方製作正本，可見
    系爭不起訴處分書，並非於前訴訟程序事實審言詞辯論終結
    前即已存在之證物。揆之上開說明，上訴人就系爭不起訴處
    分書，自無所謂發現或得使用新證物可言，即與民事訴訟法
    第496條第1項第13款所定「發現未經斟酌之證物或得使用該
    證物」之要件不符。　　
五、從而，上訴人以系爭支票存根及系爭支票影本、系爭不起訴
    處分書為據，依民事訴訟法第496條第1項第13款規定，提起
    再審之訴，為一部不合法，一部無理由，均不應准許。原審
    為上訴人敗訴之判決，理由雖與本院容有部分不同，惟結論
    並無二致，仍應予以維持。上訴意旨指謫原判決不當，求予
    廢棄改判，為無理由，應予駁回。
六、本件事證已臻明確，兩造其餘之攻擊或防禦方法，經本院審
    酌後均認與本件之結論無涉，茲不再一一論列，併予敘明。
七、據上論結，本件上訴為無理由，爰判決如主文。
中　　華　　民　　國　　111 　年　　10　　月　　31　　日
                  民事第九庭    
                        審判長法  官  楊絮雲
                              法  官  盧軍傑
                              法  官  陳賢德
正本係照原本作成。
不得上訴。
中　　華　　民　　國　　111 　年　　10　　月　　31　　日
　　　　　　　　　　　    　　書記官  張佳樺